【裁判字號】    89,訴,2517
【裁判日期】    901231
【裁判案由】    偽造文書等
【裁判全文】
臺灣高雄地方法院刑事判決                        八十九年度訴字第二五一七號
    公  訴  人  臺灣高雄地方法院檢察署
    被      告  甲○○
右列被告因偽造文書案件，經檢察官提起公訴（八十九年度偵字第一三二九八號），
本院判決如左：
    主  文
甲○○連續行使偽造私文書，足以生損害於公眾及他人，處有期徒刑壹年貳月。
扣案如附表所示處方簽上偽造之「乙○○」簽名共柒拾枚，均沒收。
    事  實
一、甲○○於民國七十六年間，因違反醫師法案件，經台灣高等法院台南分院判處有
    期徒刑八月確定，於八十二年十二月二十二日執行完畢。詎仍不知警惕，原係高
    雄縣大社鄉○○村○○路五三五之一號「厚生診所」之出資者及實際負責人，自
    民國八十七年十二月九日起，以每月新台幣（下同）二十五萬元之薪資，僱用領
    有合格醫師執照之乙○○擔任該診所之負責醫師，在固定之門診時間（每日上午
    八時至十二時及十六時至二十一時三十分，每週一、二下午及週日全日休診）為
    病患看診，並由乙○○與中央健康保險局簽約，使「厚生診所」成為全民健康保
    險特約醫事服務機構，辦理全民健康保險醫療業務。詎甲○○明知其未取得合法
    醫師資格，不得擅自執行醫療業務，竟自八十八年二月間起，利用乙○○休診或
    下班後離開診所之時間，連續於如附表所示之時間，擅自為病患許愷倫、余燕玲
    、陳居益、李姬芬、張子崙、楊雙基等人執行診療及處方等醫療業務，並在電腦
    磁片之病歷及處方紀錄上，於醫師及藥師欄後偽造乙○○之簽名，製作不實之就
    醫及處方紀錄，持以向中央健康保險局申請健保醫療給付，致中央健康保險局陷
    於錯誤，誤認該等病患確經「厚生診所」負責醫師乙○○診療並開立處方，而給
    付醫療費用一萬零一百三十五元（起訴書誤為九千六百六十三元），足以使病患
    病情之診療發生錯誤，而有危及其生命及健康之危險，並損及中央健保局對醫療
    管理及發放醫療給付之正確性，而生損害於投保大眾、中央健保局及乙○○本人
    。嗣經中央健康保險局於八十九年四月五日派員查訪「厚生診所」，並訪問許愷
    倫、余燕玲、陳居益、李姬芬、張子崙、楊雙基等人，始悉上情。
二、案經中央健康保險局移送台灣高雄地方法院檢察署檢察官偵查起訴。
    理  由
一、訊據被告甲○○對其趁乙○○休診之時間，擅自為病患執行醫療業務等事實均坦
    承不諱，僅辯稱其均係依照前次處方開藥，並未另行開立新藥云云，核與證人乙
    ○○所證述之情節相符，復有全民健康保險特約診所基本資料表、醫療機構開業
    執照、全民健康保險契約書、聘書、門診醫療費用申請總表影本各一紙、許凱倫
    、余燕玲、陳居益、李姬芬、張子崙、楊雙基等人之業務訪查訪問紀錄、保險對
    象就醫紀錄明細表、病歷紀錄表、指認相片等附卷可稽，本件事證明確，被告犯
    行堪以認定。
二、核被告甲○○所為，係犯醫師法第二十八條第一項前段之未取得合法醫師資格，
    擅自執行職務罪、刑法第二百十六條、第二百二十條、第二百十條之行使偽造準
    私文書罪及刑法第三百三十九條第一項之詐欺取財罪。被告於電腦磁片中之病歷
    及處方簽上偽造乙○○之簽名後，復持以行使向中央健康保險局申請醫療費用之
    給付，其偽造乙○○簽名之行為係偽造病歷及處方簽之階段行為，而該偽造行為
    復為行使之高度行為所吸收，均不另論罪。按電磁紀錄藉電腦處理所顯示之符號
    ，足以為表示其用意之證明，依刑法第二百二十條第二項、第三項之規定，以文
    書論，公訴人漏未斟酌此點，而認被告係犯刑法第二百十六條、第二百十條之行
    使偽造文書罪，容有未洽，附此說明之。被告先後多次行使偽造準私文書及詐欺
    犯行，均時間緊接，手法相同，觸犯構成要件同一之罪名，顯係基於概括犯意為
    之，均應各依刑法第五十六條連續犯之規定論以一罪，並加重其刑。至醫師法第
    二十八條所謂「業務」係指以繼續之意思，反覆實施同種類行為為目的之社會活
    動，當然包含多次行為，被告甲○○實施醫療之行為雖有多次，但只執行一個「
    醫療業務」，係屬繼續犯之一種，此部分則無連續犯之適用，併此敘明。又被告
    所犯上開三罪間，有方法目的之牽連關係，應依刑法第五十五條之規定，從一重
    之連續行使偽造私文書罪處斷。爰審酌被告於七十七年間已有一次違反醫師法之
    前科，仍不知警惕，罔顧病患權益，明知自己未取得合法醫師資格，卻獨力為病
    患診療，幸而尚無病患受有損害，及其犯後坦承犯行，態度良好等一切情狀，酌
    情量處如主文所示之刑。扣案之如附表所示處方簽上偽造之「乙○○」簽名共七
    十枚，應依刑法第二百十九條之規定，沒收之。
據上論斷，應依刑事訴訟法第二百九十九條第一項前段，醫師法第二十八條第一項前
段、刑法第十一條前段、第五十六條、第二百十六條、第二百二十條、第二百十條、
第三百三十九條第一項、第五十五條、第二百十九條，罰金罰鍰提高標準條例第一條
前段，判決如主文。
中      華      民      國      九十      年    十二    月    三十一    日
                                      臺灣高雄地方法院刑事第一庭
                                          審判長法  官  林水城
                                                法  官  黃悅璇
                                                法  官  謝雨真
右正本證明與原本無異。
如不服本判決，應於判決送達後十日內，向本院提出上訴狀。
                                                書記官  陳威志
中    華    民    國      九十一      年      一      月      二      日
醫師法第二十八條
未取得合法醫師資格，擅自執行醫療業務者，處一年以上三年以下有期徒刑，得併科
新台幣三萬元以上十五萬元以下罰金，其所使用之藥械沒收之。但合於左列情形之一
者，不在此限：
一  在中央衛生主管機關認可之醫院，於醫師指導下實習之國內醫學院、
    校學生或畢業生。
二  在醫療機構於醫師指示下之護士﹑助產士或其他醫事人員。
三  合於第十一條第一項但書規定者。
四  臨時施行急救者。
犯前項之罪因而致人傷害或死亡者，應依刑法加重其刑至二分之一，並負損害賠償之
責。
刑法第二百十六條
行使第二百十條至第二百十五條之文書者，依偽造、變造文書或登載不實事項或使登
載不實事項之規定處斷。
刑法第三百三十九條
意圖為自己或第三人不法之所有，以詐術使人將本人或第三人之物交付者，處五年以
下有期徒刑、拘役或科或併科一千元以下罰金。
以前項方法得財產上不法之利益或使第三人得之者，亦同。
前二項之未遂犯罰之。
附表
┌──┬─────┬──────────┬──────┬────────┐
│編號│ 病患姓名 │ 偽造之處方簽日期   │偽造之「黃博│    詐得金額    │
│    │          │     （就醫日期）   │施」簽名數量│                │
├──┼─────┼──────────┼──────┼────────┤
│ 一 │  許愷倫  │八十九年二月二十日  │   二枚     │ 二百九十一元   │
│    │          │                    │            │                │
├──┼─────┼──────────┼──────┼────────┤
│ 二 │  余燕玲  │八十八年八月八日、  │ 共二十枚   │ 二千八百四十元 │
│    │          │八月十六日、八月二  │            │                │
│    │          │十六日、八月三十日  │            │                │
│    │          │、十月十七日、十一  │            │                │
│    │          │月五日、十一月八日  │            │                │
│    │          │、八十九年一月一日  │            │                │
│    │          │、一月三日、二月二  │            │                │
│    │          │十一日              │            │                │
├──┼─────┼──────────┼──────┼────────┤
│ 三 │  陳居益  │八十八年九月五日、  │  共四枚    │ 四百七十二元   │
│    │          │十月二十四日        │            │                │
├──┼─────┼──────────┼──────┼────────┤
│ 四 │  李姬芬  │八十八年九月十三日  │ 共二十六枚 │ 三千六百六十三 │                                                   元
│    │          │、九月二十一日、十  │            │ 元             │
│    │          │一月十三日、十一月  │            │                │
│    │          │十八日、十一月二十  │            │                │
│    │          │六日、十一月二十九  │            │                │
│    │          │日、十二月一日、十  │            │                │
│    │          │二月十六日、八十九  │            │                │
│    │          │年二月五日、二月十  │            │                │
│    │          │二日、二月十八日、  │            │                │
│    │          │二月二十三日、二月  │            │                │
│    │          │二十六日            │            │                │
├──┼─────┼──────────┼──────┼────────┤
│  五│  張子崙  │八十八年五月九日、  │  共十二枚  │   二千零一十六 │
│    │          │十一月二十一日、八  │   │   元           │
│    │          │十九年二月六日、二  │            │                │
│    │          │月十九日、二月二十  │            │                │
│    │          │三日、二月二十五日  │            │                │
├──┼─────┼──────────┼──────┼────────┤
│  六│  楊雙基  │八十九年二月十二日  │  共十二枚  │   八百五十三元 │
│    │          │、二月二十日、三月  │            │                │
│    │          │二十六日            │            │                │
│    │          │                    │            │                │
└──┴─────┴──────────┴──────┴────────┘


司法院資訊處製作；財團法人民間司法改革基金會備份。
